臺灣臺中地方法院刑事判決
110年度易字第706號
公  訴  人  臺灣臺中地方檢察署檢察官
被      告  蔡政男


上列被告因重利案件，經檢察官提起公訴（109年度偵字第31556
號），本院判決如下：
    主    文
丙○○無罪。
    理　　
一、公訴意旨略以：被害人丁○○因欠缺生活費用，急需用錢，即
    於民國109年2月中旬在網路搜尋「4497借錢網」，找到被告
    丙○○刊登之小額借款資訊，即加入LINE與丙○○聯繫，被告丙
    ○○為牟取不法利益，基於趁他人急迫或難以求助之處境貸與
    金錢，而取得與原本顯不相當重利之犯意，於同年2月15日
    上午11時30分許，在統一超商豐泰門市（設臺中市○○區○○路
    0 段000 號）外，貸與被害人丁○○新臺幣（下同）2 萬元，
    並約定每期7 天，利息為6000元（年利率1440% ），被害人
    丁○○並於同日簽發面額4萬元本票1紙（未扣案）以供擔保，
    借款當日被告丙○○先扣利息7000元、服務費及車馬費2000元
    ，故被害人丁○○實拿1 萬1000元，被害人丁○○陸續於109年2
    月22日、29日各以現金6000元繳納利息，並於109年3月4日
    、3月16日、3月21日、4月3日、4月17日、4月30日、5月12
    日、5月13日以其男友李冠延中華郵政股份有限公司大雅郵
    局帳戶（帳號：000-00000000000000號、下稱大雅郵局帳戶
    ）匯款至被告丙○○所有中華郵政股份有限公司台中四張犁郵
    局帳戶（帳號：000-00000000000000號、下稱台中四張犁郵
    局帳戶）繳納本金及利息共計2萬2955元，並於109年5月15
    日在統一超商豐泰門市，將利息3000元交予被告丙○○。因被
    告丙○○持續騷擾被害人丁○○，被害人丁○○遂報警處理等語，
    因認被告丙○○涉犯刑法第344條第1 項之重利罪嫌。
二、按犯罪事實應依證據認定之，無證據不得認定犯罪事實；不
    能證明被告犯罪者，應諭知無罪之判決，刑事訴訟法第154
    條第2 項、第301條第1項分別定有明文。又事實之認定，應
    憑證據，所謂證據，須適於為被告犯罪事實之證明者，始得
    採為斷罪資料，如未能發現相當證據，或證據不足以證明，
    自不能以推測或擬制之方法以為裁判基礎；又認定不利於被
    告之事實，須依積極證據，苟積極證據不足為不利於被告事
    實之認定時，即應為有利於被告之認定，更不必有何有利之
    證據。刑事訴訟法第161條第1項規定：檢察官就被告犯罪事
    實，應負舉證責任，並指出證明之方法。因此，檢察官對於
    起訴之犯罪事實，應負提出證據及說服之實質舉證責任。倘
    其所提出之證據，不足為被告有罪之積極證明，或其指出證
    明之方法，無從說服法院以形成被告有罪之心證，基於無罪
    推定之原則，自應為被告無罪判決之諭知（最高法院53年台
    上字第2750號、30年上字第816號、40年台上字第86號及92
    年台上字第128號判決意旨參照)。　　
三、公訴意旨認被告丙○○涉犯重利罪嫌，無非係以被告丙○○之供
    述、被害人丁○○之指訴、證人李冠延於警詢中證述及告訴人
    與被告之通聯紀錄、台中四張犁郵局客戶歷史交易清單、大
    雅郵局客戶歷史交易清單等資料，為其主要論據。
四、訊據被告固不否認有貸與被害人2萬元等情，惟堅決否認有
    何重利犯行，被告辯稱：其是經朋友介紹而認識丁○○，但不
    算很熟，丁○○跟其借2萬元，其也借給她2萬元，沒有收利息
    ，單純朋友借貸，她說分期還，沒說多久還清，其有給丁○○
    帳號，現已還清，其不知道為何丁○○會匯超過2萬元等語。
    經查：
  ㈠被告有於109年2月中旬某日，貸與被害人丁○○2萬元，並提供
    自己所申設之台中四張犁郵局帳號：00000000000000號之帳
    戶供被害人丁○○還款之用，且被害人丁○○分別於109年3月4
    日、3月16日、3月21日、4月3日、4月17日、4月30日、5月1
    2日、5月13日以其友人李冠延所申設之大雅郵局帳號：0000
    0000000000號帳戶匯款3,000元、2,985元、3,000元、2,985
    元、2,985元、3,000元、3,000元及2,000元（共計2萬2,955
    元）至被告上開四張犁郵局帳戶等情，業據被告於警詢、偵
    查、本院準備程序及審理中坦承在卷（見偵卷第31至33頁、
    第87頁正反面，本院卷第35頁、第121頁），且經列為不爭
    執事項（見本院卷第37頁），核與證人即被害人丁○○於警詢
    、偵查及本院審理中證述大致相符（見偵卷第37頁、第137
    頁，本院卷第103頁），復有臺中市政府警察局第五分局四
    平派出所受理各類案件紀錄表、報案三聯單、中華郵政股份
    有限公司109年9月18日函檢送丙○○帳號00000000000000號帳
    戶基本資料及歷史交易清單、中華郵政股份有限公司109年8
    月12日函檢送李冠延帳號00000000000000號帳戶基本資料及
    歷史交易清單等資料在卷可稽（偵卷第49至51頁、第53頁正
    反面、第57至65頁、第65至69頁），此部分事實，先堪以認
    定。
  ㈡被害人丁○○於警詢中證稱：其於109年2月中跟被告借款2 萬
    元，約定利息每7日要還6,000元，有簽本1張4萬元本票，被
    抽9,000元，其實拿11,000 元，利息被告決定，伊當下也同
    意，沒有簽契約，同年5月6日另簽1張10萬元本票，沒有約
    定還款方式及期限，除109年5月8日在臺中市中正區138外，
    都是在豐原區豐勢路2段396號的統一超商豐泰門市面交還款
    ，對方有提供多個匯款帳號給伊匯，最近一次見面是109年5
    月15日8時15分在上開豐泰門市，還利息3000元給被告等語
    （見偵卷第37至39頁）；另於偵查中證稱：其跟被告借2萬
    元，利息是7天為一期6,000元，其借錢當天簽了2張本票，
    各為4萬元、10萬元，其前後繳2至3期利息，約在其公司豐
    原區豐勢路2段362號旁的統一超商用現金支付，被告有至其
    上班的幼稚園騷擾伊，其才至警局報案，其不想和被告接觸
    ，就用匯款方式還款等語（見偵卷第137至138頁）；又於本
    院審理時證稱：伊跟被告借2萬元，扣除手續費之類，伊實
    際拿到9,000元，有寫借據跟本票，都在被告那裡，有簽2張
    本票，每張本票面額2萬元，借據是寫4萬元，110年5月6日
    又簽1張10萬元的本票，簽本票目的是要證明伊有跟被告借
    錢，其自己沒有留借據，其是用轉帳方式還款，除轉帳這個
    帳戶外，被告沒有再提供其他帳戶，其不知道還了多少錢及
    剩多少錢要還，被告大概在109年7月的時候去其工作的地方
    騷擾其，其老闆透過監視器看到被告要去找其等語（見本院
    卷第104至110頁），嗣又改證稱：其還款給被告沒有另外做
    紀錄，因為想說郵局可以刷簿子，其還款方式，係第一次直
    接扣掉外，都用郵局轉帳方式還款，利息是每禮拜3000元等
    語（見本院卷第111至118頁）。稽諸被害人丁○○上開歷次證
    述可知，被害人丁○○就其向被告借款2萬元所實際取得金額
    究係1萬1,000元或9,000元、還款利息究係7天6,000元或7天
    3,000元、還款方式究係均用轉帳方式還款或有兼以現金交
    付、簽發本票之張數及面額究竟係4萬元及10萬元本票各1張
    或2萬元本票2張及10萬元本票1張、簽發本票之日期、以及
    有無簽訂借據等情所為之供證，前後反覆不一，要難以被害
    人丁○○上開瑕疵顯見之指證，即遽為被告不利之認定。
  ㈢再者，有關借款及還款資料，事關借款人自身之權利，並證
    明還款之事實，此為眾所周知之道理，然被害人丁○○不僅無
    法提出任何借款之憑據以資佐證，甚未核算自己還款金額及
    剩餘償還金額，此種漠視自身權益之情，顯與常情有悖，足
    見被害人丁○○指證被告向其收取重利云云，亦有可疑之處。
  ㈣此外，被害人丁○○復稱被告以門號0000000000、0000000000
    、0000000000號與其聯繫，催討款項，其曾在統一超商泰豐
    店前交付利息予被告，且因被告於109年7月至其上班幼兒園
    騷擾，伊才報警云云，惟被告亦否認上情。經本院查詢結果
    ，上開三門電信門號之申請人均非被告，有中華電信公司資
    料查詢及亞太行動資料查詢結果附卷可考（見本院卷第43至
    47頁）；另本院向統一超商股份有限公司函詢結果，該公司
    於110年6月9日以統超字第20210000554號函函覆略以：109
    年2月15日、109年5月15日之監視錄影畫面資料已因超過留
    存期限而無法查詢等語，有上開函文存查可查（見本院卷第
    51頁），且依卷附被害人丁○○報案資料所示，被害人丁○○係
    於109年5月18日向警方報案，明顯早於被害人丁○○上開證述
    其係109年7月遭被告騷擾始向警方報案等情，亦有臺中市政
    府警察局第五分局四平派出所陳報單、受理各類案件紀錄表
    及受理刑事案件報案三聯單等附卷可查（見偵卷第47至51頁
    ），從而，被害人丁○○證述，均與卷存事證不符，復查無其
    他事證足認被害人丁○○此部分之指述為真實，是亦無從僅以
    被害人之指述即逕認被告有向被害人收取重利。
  ㈤末按刑法重利罪之成立，係以乘人急迫、輕率或無經驗貸以
    金錢或其他物品，而取得與原本顯不相當之重利為要件，故
    苟未乘人急迫、輕率或無經驗，縱取得與原本顯不相當之重
    利，仍難令負重利罪責（最高法院85年度台上字第4382判決
    同此見解）；所謂急迫，係指緊急迫切需要金錢或其他物品
    運用而言。倘借用人非處於急迫情形，縱貸與人貸與高利，
    亦難以重利罪相繩（最高法院83年度台上字第3419號判決意
    旨參照）。而此所謂「急迫」，係指借款人因故急需金錢或
    其他物品而面臨經濟上的壓力，陷入惶惶然知其不可而為之
    的窘境，而一般向他人借款者，不論原因為何，必均有資金
    之需求，則借款人究係經權衡後認向行為人借款，縱使利息
    較高，但對其資金運用、財務規劃較為有利，始願意支付高
    額利息借款，抑或確係陷於緊急迫切之狀況而借款，仍應予
    以探究，不宜以借款之利息較高，逕自推論借款人必有急迫
    之情形，否則將使重利罪「乘他人急迫」之要件形同虛設。
    是倘行為人貸與金錢予他人並收取利息，而他人明知行為人
    收取之利息較銀行高，且其並無經濟上之急迫危機，則其捨
    向銀行申辦貸款等其他方式，而願意支付高額利息向行為人
    借貸款項，即應僅屬契約自由之範疇，難認行為人有何乘他
    人急迫、輕率、無經驗或難以求助之處境而貸以金錢之行為
    ，所為即與刑法重利罪之構成要件有別。基此，縱以被害人
    丁○○匯入被告台中四張犁郵局之款項2萬2,955元已逾借款2
    萬元，認定被告向被害人丁○○收取利息之情，然被告是否應
    負本案重利罪責，仍應審究被告是否有乘告訴人急迫、輕率
    、無經驗或難以求助之處境而貸以金錢而定。查：
  ⒈被害人丁○○於偵查及本院審理中證稱：其當初跟被告借錢時
    是幼稚園安親老師，因寒暑假沒有上班、沒有薪水，是空窗
    期，所以借錢支付生活費用等語。惟被害人於本院審理中亦
    自承從事幼稚園老師工作快2年，視該年度招收情形，就可
    以知道寒暑假是否會有空窗期等語（見本院卷第114 頁），
    故被害人對於寒暑假有無薪水可支應生活費用乙節應早已有
    所預見，並得以對此情況提早準備因應，而非突發狀況致其
    無薪水可領。是依被害人前開所述之借錢原因，衡與一般人
    面臨立即經濟上之壓力，陷入惶惶然知其不可而為之的窘境
    之情形迥然有別，難認被害人於借款時有何急迫之情。
  ⒉再者，被害人丁○○於借貸之時已26歲有餘，專科畢業，且自
    承已從事幼兒園安親老師工作近2 年，佐以被害人丁○○於偵
    查及本院審理中證述其有上網搜尋相關借錢資訊等情（見偵
    卷第137頁、本院卷第101頁），足證被害人係具有相當之教
    育智識程度及社會經驗之人；然被害人於本院審理中先證稱
    其有向銀行貸款，但不確定是否能提供當初申辦過的資料供
    法院參考，經詢以其係向何銀行申辦後，被害人復改稱其係
    請OK忠訓幫其媒合銀行代辦，不確定現在有沒有辦法找到資
    料；惟被害人既知可上網搜尋相關借貸資訊，並稱其情形係
    因寒暑假不支薪而需要貸款，然衡其所述之借款金額非鉅，
    被害人既有正當工作且無信用有瑕疵，卻捨棄循正常管道向
    銀行申貸，亦無法提出任何無法申請貸款資料供本院參考，
    則被害人向被告借款之時是否已無其他籌措資金之管道，而
    必須以向被告借貸為維持其基本生活所須之唯一方式，亦即
    告訴人是否確已達經濟上急迫或難以求助之處境，實非無疑
    。
  ⒊所謂「難以求助之處境」為103年6月18日修法時所增列，依
    其修正理由：「本條構成要件原為『乘他人急迫、輕率或無
    經驗』，惟考量若干情形可能未能為上開情形所涵蓋，為避
    免法律適用上之漏洞，爰於第1項增列『難以求助之處境』之
    情形。」等語，惟未說明何種情況屬於難以求助之處境或為
    原構成要件「乘他人急迫、輕率或無經驗」所無法涵蓋。因
    所謂「乘他人急迫、輕率或無經驗」等情狀，從客觀角度理
    解均屬「難以求助之處境」之弱勢情狀，立法者既以「難以
    求助之處境」作為本罪適用上之漏洞填補，應屬一種概括規
    定，即應參考德國刑法重利罪構成要件除急迫、無經驗外所
    包括的「判斷力欠缺」（乃被害人由於心智能力方面低弱，
    顯現出無法透過經驗彌補之弱勢，使其透過理性動機引導自
    己的能力降低，或使其正確地衡量契約的給付與對待給付，
    進而評斷交易締結之經濟後果的能力顯著下降）或「顯著意
    志薄弱」（即面對刺激、引誘、拐騙，被害人對於重利要求
    的抗拒能力顯然低於參與相同交易情狀的一般人）等弱勢情
    狀，亦屬所謂「難以求助之處境」範疇之一（最高法院108
    年度台上字第3368號判決意旨參照）。依被害人丁○○之教育
    智識程度及工作經驗（詳如前述），其應可得衡量借貸之對
    象、金額、利率高低及自身償債能力，難認其有何輕率之情
    事，且卷內亦無證據可認被告係欠缺評估償債風險而屬無經
    驗之人，足證被害人並無顯著意薄弱而無法抗拒重利要求之
    情。
  ⒋綜上各節，依被害人之年齡、教育智識程度及社會工作經驗
    等情以觀，實不足以認定其向被告借貸2萬元之際，係因輕
    率、急迫、無經驗或陷於難以求助之處境。
五、綜上所述，公訴人所舉之證據，至多僅能證明被告有借款予
    被害人，以及被害人有以匯款之方式將款項匯至被告上開台
    中四張犁郵局帳戶清償債務，此外，關於被告犯重利罪之證
    明，則尚未達於通常一般之人均不致有所懷疑而得確信其為
    真實之程度，仍有合理之懷疑存在，且卷內復無其他積極證
    據足資證明被告有公訴意旨所指之重利犯行，揆諸前揭規定
    及說明，自應為被告無罪之諭知，以昭審慎。
據上論斷，依刑事訴訟法第301條第1項前段，判決如主文。
本案經檢察官乙○○提起公訴，檢察官甲○○到庭執行職務。
中　　華　　民　　國　　110 　年　　11　　月　　29　　日
                  刑事第八庭    法  官  江文玉
以上正本證明與原本無異。
如不服本判決應於收受判決後20日內向本院提出上訴書狀，並應
敘述具體理由；其未敘述上訴理由者，應於上訴期間屆滿後20日
內向本院補提理由書（均須按他造當事人之人數附繕本）「切勿
逕送上級法院」。
告訴人或被害人如不服判決，應備理由具狀向檢察官請求上訴，
上訴期間之計算，以檢察官收受判決正本之日起算。
                                書記官  黃珮華
中　　華　　民　　國　　110 　年　　11　　月　　30　　日